【裁判字號】    96,訴,2735
【裁判日期】    970527
【裁判案由】    營利事業所得稅
【裁判全文】
臺北高等行政法院判決
                                     96年度訴字第02735號
                              .
原      告  無名子食品股份有限公司
代  表  人  甲○○
被      告  財政部臺北市國稅局
代  表  人  凌忠嫄（局長）住同上
訴訟代理人  乙○○
            丙○○
上列當事人間因營利事業所得稅事件，原告不服財政部中華民國
96年6月13日台財訴字第09600136710號（案號：第00000000號）
訴願決定，提起行政訴訟。本院判決如下：
    主  文
原告之訴駁回。
訴訟費用由原告負擔。
    事  實
一、事實概要：
    原告以其向臺灣臺北地方法院民事庭聲報清算完結，公司法
    人格已消滅為由，於民國（下同）95年11月20日向被告機關
    申請註銷其所欠繳之83年至86年、90年營利事業所得稅及87
    年至88年營業稅（含本稅、滯納金及截至95年9 月16日止之
    滯納利息）未獲受償分配部分計新臺幣（下同）106,668,90
    8元，經被告機關以96年3月3日財北國稅中正服字第0960200
    889 號函復否准其所請。原告不服，提起訴願遭決定駁回，
    遂提起本件行政訴訟。
二、兩造聲明：
    (一)原告聲明求為判決：1.訴願決定、原處分均撤銷。
                        2.原告之欠稅應予註銷。
    (二)被告聲明求為判決：1.駁回原告之訴。
                        2.訴訟費用由原告負擔。
三、兩造之爭點：被告否准原告註銷欠稅之申請，是否適法？
    (一)原告主張之理由：
      1.按公司如經依法清算完結後，經向法院聲報並辦理清算
        終結登記，法人人格已消滅，其未獲分配之欠稅得予註
        銷，財政部79年10月27日台財稅字第790321383 號函及
        財政部80年2 月21日台財稅字第801241743 號均釋示在
        案。查原告業經依法辦理清算完結，聲請宣告破產亦經
        駁回，此有台北地院函文及裁定可證，是以依前開函釋
        ，原告公司未獲分配之欠稅依法應得予註銷。
      2.又公司之清算，依公司法之各有關規定係授權由所在地
        之普通法院審核，故清算是否合法，該公司所在地之法
        院酌始有權限加以論斷，公司如經法院依法核准予清算
        完結備查，除有不合法之情事經原法院或其上級法院依
        法撤銷外，該已核准之清算完結自應有其合法性，任何
        人或任何機關（包括財政部或被告所屬中正稽徵所等）
        均無權否定其效力。本件被告所屬中正稽徵所並非公司
        法授權之主管機關，其對於原告清算之事務，依法應無
        審究合法或是非之權限，更不得越權推翻臺灣板橋地方
        法院核准清算完結之合法性，原處分及原決定似與公司
        法規定相違背。
      3.公司清算應如何進行及清算人之責任職務如何，公司法
        第79條至第97條、第322條至第356條均規定甚明，而對
        於清算事務之審理則明文授權由法院主管。清算既有公
        司法之規定可資遵循，清算是否合法自應以法院之審酌
        及判斷為依歸，如清算人不依公司法之有關規定處理，
        法院亦不可能為清算完結之核備，故公司既經法院為清
        算完結之核備，自應有其合法性以及效力存在，不容任
        何人否認，否則公司清算將永無終止之日。
      4.公司經依法解散清算終結報請法院備查後，如認其清算
        程序於法不合，應由稽徵機關洽請法院依非訟事件法第
        23條第1 項規定撤銷對該公司清算完結准予備查之裁定
        ，令其重為清算，在重行清算完結前，其法人人格始未
        消滅。如未依前開說明洽請法院撤銷其清算完結准予備
        查之裁定，其清算程序既已終結，不能再對法人人格已
        告消滅之公司補徵稅款及罰鍰，財政部67年1 月25日臺
        財稅第30525 號函釋有案。是以本件原告既經臺灣板橋
        地方法院於95年10月30日以北院錦民火92年度司字第82
        號函准清算完結核備在案，則法人格歸於消滅，被告既
        不依法洽請法院撤銷，自不得任意指摘清算不合法。
      5.綜上所述，請判決如訴之聲明。
    (二)被告主張之理由：
      1.按「法人至清算終結止，在清算之必要範圍內，視為存
        續」為民法第40條第2 項所明定，次按「解散之公司，
        於清算範圍內，視為尚未解散。」、「清算人之職務如
        左：一、了結現務。二、收取債權，清償債務。三、分
        派盈餘或虧損。四、分派賸餘財產。」「簿冊經股東會
        承認後，視為公司已解除清算人之責任。但清算人有不
        法行為者，不在此限。」及「第83條至第86條、第87條
        第3項、第4項、第89條及第90條規定，於股份有限公司
        之清算準用之。」為公司法第25條、第84條第1 項、第
        331條第3 項及第334條所明定。再按「說明：二、查公
        司於清算完結，將表冊提請股東會承認後，依公司法第
        93條第1 項、第331條第4項之規定，尚須向法院聲報備
        查，惟向法院聲報，僅為備案之性質，法院所為准予備
        查之處分，並無實質上之確定力，是否發生清算完結之
        效果，應視是否完成『合法清算』而定，若尚未完成合
        法清算，縱經法院為准予清算完結之備查，仍不生清算
        完結之效果。三、按法人至清算終結止，在清算之必要
        範圍內視為存續，民法第40條第2 項定有明文，公司亦
        為法人組織，其人格之存續，自應於合法清算終結時始
        行消滅……」及「關於清算之公司何時始生清算完結法
        人人格消滅之效果等疑義…說明：二、查民法、非訟事
        件法及公司法雖分別設有關於法人或公司解散、清算之
        規定，惟公司亦為法人之一種，…又法人人格之消滅，
        依民法、公司法等有關規定，均以完成合法清算為前提
        ，如尚未完成合法清算，縱經法院為准予清算完結之備
        查，仍不生清算完結之效果，法人人格即仍未消滅。」
        分別經司法院秘書長84年3 月22日（84）秘臺廳民三字
        第04686號函及84年6月22日（84）秘臺廳民三字第1087
        6 號函釋有案。又「三、…清算人如有不法行為，明知
        公司尚有違章漏稅情事，為逃避納稅義務，於造具表冊
        時故為虛偽之記載，或違背公司法…之清算程予，怠於
        通知稽徵機關申報債權，則縱已辦理清算完結手續，將
        表冊送經股東或股東會承認，並向法院聲報備查，依同
        法第92條但書及第331條第3項但書規定，清算人之責任
        並未解除，自不生清算完結之效果，其公司人人格仍視
        為存續…。」亦經財政部68年7月31日台財稅第35267號
        函釋在案。
      2.查原告滯欠83至86年、90年度營利事業所得稅及87至88
        年營業稅（含本稅、滯納金及滯納利息）合計106,919,
        449元。原告於87年11月1日擅自歇業他遷不明，並於90
        年12月28日經臺北市政府以府建商字第9014745100號函
        以自行停業6 個月以上廢止其公司登記，經臺灣臺北地
        方法院民事庭以92年1月17日北院錦民火92司字第82 號
        函准清算人甲○○君就任備查，清算人於92年1月7日至
        9 日公告通知債權人申報債權，被告所屬中正稽徵所旋
        於92年3 月10日以財北國稅中正服字第0920200916號函
        登記債權102,131,858元（復以95年9月21日財北國稅中
        正服字第0950210689號函更正債權為 106,919,449元）
        。原告即向法院聲請宣告破產，經臺灣臺北地方法院92
        年破字第39號裁定駁回。清算人清查剩餘財產後，於95
        年7月11日將剩餘現金250,541元，抵繳滯欠被告88年度
        8802期營業稅部分稅款後，將結算表冊送經監察人審查
        後提請股東會承認，並向臺灣臺北地方法院民事庭聲報
        清算完結，該院遂以95年10月30日北院錦民火92年度司
        字第82號函准予備查。原告以已清算完結，法人人格已
        消滅為由，於95年11月20日向被告所屬中正稽徵所申請
        註銷其欠稅款，經被告所屬中正稽徵所於96年3月3日以
        財北國稅中正服字第0960200889號函復略以，原告83至
        86年度查有違章漏報所得額分別為23,037,381元、13,4
        76,375元、18,477,082元及5,212,637元，計60,203,47
        5 元未列入帳載清算資產負債表內，僅以現存資產作為
        清算基礎陳報，未將漏報收入列入清算資產，為不實之
        記載，依公司法第331 條第3 項但書規定，清算人責任
        並未解除，且於分配清算公司剩餘財產時，未將該違章
        所得列入清算資產供債權人分配清償，未盡公司法第84
        條清算人之職務，該公司法人人格自未消滅，清算人責
        任亦未解除，自不生清算完結之效果。而財政部79年10
        月27日臺財稅字第790321383 號及80年2 月21日臺財稅
        字第801241743 號函釋，係針對依公司法規定「合法清
        算終結者」而為釋示，原告並未完成合法清算，自無適
        用上開函釋之餘地。原告法人人格仍視為存續，故否准
        其註銷欠稅，揆諸首揭規定，並無違誤。
      3.依司法院秘書長84年3月22日（84）秘臺廳民三字第046
        86號函及84年6月22日（84）秘臺廳民三字第10876號函
        釋意旨，原告雖經臺灣臺北地方法院准予清算完結備查
        ，惟僅屬備案性質，並無實質上之確定力，是否發生清
        算完結之效果，應視是否完成合法清算而定，於完成合
        法清算前，其法人人格仍視為存續。原告係於造具表冊
        時為不實之記載，又未將違章所得列入清算資產負債表
        內，於分配清算公司賸餘財產時供債權人分配清償，未
        盡清算人之職務，該公司法人人格自未消滅，且臺灣臺
        北地方法院民事庭於96年10月30日北院錦民火92年度司
        字第82號清算完結備查函中已明揭該公司欠稅未清償，
        清算人之責任仍難謂解除。是以被告否准其註銷所欠稅
        款之申請，洵屬有據。
      4.原告訴稱，本案有財政部67年1月25日臺財稅字第30525
        號函適用乙節，經查該函釋已經財政部86年7 月11日臺
        財稅字第861070069 號函示自86年8 月1 日起，不再援
        引適用，併予陳明。
      5.據上論述，本件原處分及訴願決定並無違誤，為此請求
        判決如被告答辯之聲明。
    理  由
一、本件被告代表人原為許虞哲，訴訟中變更為凌忠嫄，業據被
    告新任代表人提出承受訴訟狀聲明承受訴訟，核無不合，應
    予准許。
二、原告經合法通知，未於言詞辯論期日到場，核無行政訴訟法
    第218條準用民事訴訟法第386條各款所列情形，爰依被告之
    聲請，由其一造辯論而為判決。
三、按「法人至清算終結止，在清算之必要範圍內，視為存續」
    為民法第40條第2 項所明定；又「解散之公司，於清算範圍
    內，視為尚未解散。」、「清算人之職務如左：一、了結現
    務。二、收取債權，清償債務。三、分派盈餘或虧損。四、
    分派賸餘財產。」「簿冊經股東會承認後，視為公司已解除
    清算人之責任。但清算人有不法行為者，不在此限。」及「
    第83條至第86條、第87條第3 項、第4 項、第89條及第90條
    規定，於股份有限公司之清算準用之。」為公司法第25條、
    第84條第1 項、第331 條第3 項及第334 條所明定。次按清
    算人如有違背公司法第88條或第327 條規定之法定清算程序
    ，縱形式上已辦理清算完結手續，將表冊送經股東或股東會
    承認，並向法院聲請備查，依同法第92條但書及第331 條第
    3 項但書規定，清算人之責任並未解除，自亦不生清算完結
    之效果，其公司法人人格仍視為存續；又法人人格之消滅，
    依民法、公司法等有關規定，均以完成合法清算為前提，如
    尚未完成合法清算，縱經法院准予清算完結之備查，仍不生
    清算完結之效果。清算人向法院聲報清算完結，僅為備案性
    質，法院所為准予備案之處分，並無實質上之確定力，是否
    發生清算完結之效果，應視是否完成合法清算而定（最高行
    政法院92年度判字第1223號及第1611號判決要旨參照）。
四、本件原告以其向臺灣臺北地方法院民事庭聲報清算完結，公
    司法人格已消滅為由，於95年11月20日向被告機關申請註銷
    其所欠繳之83年至86年、90年營利事業所得稅及87年至88年
    營業稅（含本稅、滯納金及截至95年9 月16日止之滯納利息
    ）未獲受償分配部分計106,668,908 元，經被告機關以96年
    3 月3 日財北國稅中正服字第0960200889號函復否准其所請
    。原告不服，提起訴願遭決定駁回，循序起訴意旨略以：公
    司之清算，依公司法之各有關規定係授權由所在地之普通法
    院審核，故清算是否合法，該公司所在地之法院始有權限加
    以論斷，公司如經法院依法核准予清算完結備查，除有不合
    法之情事經原法院或其上級法院依法撤銷外，該已核准之清
    算完結自應有其合法性，任何人或任何機關（包括財政部或
    被告所屬中正稽徵所等）均無權否定其效力，本件被告所屬
    中正稽徵所並非公司法授權之主管機關，其對於原告清算之
    事務，依法應無審究之權限；原告業經依法辦理清算完結，
    聲請宣告破產亦經駁回，有台北地院函文及裁定可證，原告
    既經清算完結核備在案，法人格歸於消滅，被告既不依法洽
    請法院撤銷，自不得任意指摘清算不合法；是原告公司未獲
    分配之欠稅依法應得予註銷；爰請求判決如聲明云云。
五、查原告滯欠83至86年、90年度營利事業所得稅及87至88年營
    業稅（含本稅、滯納金及滯納利息）合計106,919, 449元，
    原告於87年11月1 日擅自歇業他遷不明，並於90年12月28日
    經臺北市政府以府建商字第9014745100號函以自行停業6 個
    月以上廢止其公司登記，經臺灣臺北地方法院民事庭以92年
    1 月17日北院錦民火92司字第82號函准清算人甲○○就任備
    查，清算人於92年1 月7 日至9 日公告通知債權人申報債權
    ，被告所屬中正稽徵所旋於92年3 月10日以財北國稅中正服
    字第0920200916號函登記債權102,131,858 元（復以95年9
    月21日財北國稅中正服字第0950210689號函更正債權為106,
    919,449 元）；原告即向法院聲請宣告破產，經臺灣臺北地
    方法院92年破字第39號裁定駁回；清算人清查剩餘財產後，
    於95年7 月11日將剩餘現金250,541 元，抵繳滯欠被告88年
    度8802期營業稅部分稅款後，將結算表冊送經監察人審查後
    提請股東會承認，並向臺灣臺北地方法院民事庭聲報清算完
    結，該院遂以95年10月30日北院錦民火92年度司字第82號函
    准予備查各情，有營業稅稅籍資料查詢作業、公司登記資料
    、登記債權明細表、債權受償分配表、臺北市政府90年12月
    28日府建商字第9014745100號函、臺灣臺北地方法院民事庭
    92年1 月17日北院錦民火92司字第82號函、被告所屬中正稽
    徵所92年3 月10日財北國稅中正服字第0920200916號函、95
    年9 月21日財北國稅中正服字第0950210689號函、臺灣臺北
    地方法院92年破字第39號裁定、臺灣臺北地方法院民事庭95
    年10月30日北院錦民火92年度司字第82號函等附原處分卷內
    可稽，自堪認定。
六、原告雖主張已依法清算完結，經法院備查，法人人格消滅，
    向被告機關申請註銷未獲清算分配之欠稅云云；按公司清算
    完結將表冊提請股東會承認後，向法院聲報清算完結，僅為
    備案性質，法院所為准予備查之處分，並無實質上確定力，
    是否發生清算完結之效果，應視是否完成合法清算而定，若
    未完成合法清算，縱經法院為准予清算完結之備查，仍不生
    清算完結，法人格消滅之效果。原告主張公司一經法院為准
    予清算完結之備查，即生清算完結效果，法人格隨之消滅云
    云，即非可採。次查原告83至86年度查有違章漏報所得額分
    別為23,037,381元、13,476,375元、18,477,082元及5,212,
    637 元，計60,203,475元，未列入帳載清算資產負債表內，
    僅以現存資產作為清算基礎陳報，未將漏報收入列入清算資
    產，依公司法第331 條第3 項但書規定，清算人責任並未解
    除，且於分配清算公司剩餘財產時，未將該違章所得列入清
    算資產供債權人分配清償，此有營業稅稅籍資料查詢作業、
    登記債權明細表、徵銷明細檔查詢等附原處分卷可佐；是本
    件清算人尚未盡公司法第84條清算人之職務，原告公司並未
    完成合法清算程序，該公司法人人格自未消滅，清算人責任
    亦未解除，自不生清算完結之效果。至財政部79年10月27日
    臺財稅字第790321383 號及80年2 月21日臺財稅字第801241
    743 號函釋，係針對依公司法規定「合法清算終結者」而為
    釋示，原告並未完成合法清算，自無適用上開函釋之餘地。
    原告法人人格仍視為存續，被告機關否准其註銷欠稅，揆諸
    首揭規定，並無不合。原告主張已依法清算完結並經法院准
    予備查在案，依法自應註銷欠稅云云；尚難採據。
七、綜上所述，原告起訴論旨，容非可採。被告機關所屬中正稽
    徵所以原告尚未完成合法清算程序，否准原告註銷欠稅之申
    請，洵無違誤；訴願決定予以維持，亦無不合。原告復執前
    詞訴請撤銷，並請求註銷欠稅，均為無理由，應予駁回。
八、兩造其餘主張陳述，於判決結果不生影響，無庸一一論列，
    併予敘明。
據上論結，本件原告之訴為無理由，爰依行政訴訟法第98條第1
項前段、第218條，民事訴訟法第385條第1項前段，判決如主文
。
中    華    民    國    97    年    5    月    27    日
              台北高等行政法院第六庭
                      審 判 長法  官   林文舟
                              法  官   陳鴻斌
                              法  官   許瑞助
上為正本係照原本作成。
如不服本判決，應於送達後20日內，向本院提出上訴狀並表明上
訴理由，如於本判決宣示後送達前提起上訴者，應於判決送達後
20日內補提上訴理由書（須按他造人數附繕本）。
中    華    民    國    97    年    5    月    27    日
                              書記官   吳芳靜


司法院資訊處製作；財團法人民間司法改革基金會備份。
